臺灣士林地方法院民事判決　94年度簡字第84號
原　　　告　甲○○
訴訟代理人　余俊儒律師
被　　　告　乙○○
訴訟代理人　周賢明
　　　　　　周楊秀蘭
上列當事人間排除侵害事件，本院於民國94年12月16日言詞辯論
終結，判決如下：
    主  文
被告應將坐落台北縣汐止市○○段北港口小段238-6 地號土地如
附圖所示238-6 （甲）部分（面積9 平方公尺）、238-6 （乙）
部分（面積10平方公尺）建物拆除，並將占用之土地返還原告。
被告應自民國94年9 月22日起，至返還前項土地之日止，按年給
付原告新台幣伍仟佰貳拾元。
訴訟費用由被告負擔。
本判決得假執行。
    事實及理由
一、按關於財產權之訴訟，其標的之金額或價額在新台幣50萬元
    以下者，適用簡易程序，民事訴訟法第427 條第1 項定有明
    文。又「同一地方法院適用簡易程序審理事件事務分配辦法
    」第5 條第2 款規定：「通常訴訟事件因訴之變更或一部撤
    回，致其訴之全部屬於民事訴訟法第427 條第1 項或第2項
    之範圍者，承辦法官應以裁定改用簡易程序，並將該通常事
    件，由原法官或受命法官依簡易程序繼續審理」，本件原告
    原起訴請求「被告應將坐落台北縣汐止市○○段北港口小段
    238-6 地號面積31平方公尺拆除地上違建物，返還該土地予
    原告，並自起訴狀繕本送達被告翌日起至還地清楚日止按年
    給付原告新台幣（下同）8,680 元計算之損害金」，嗣於94
    年12月9 日減縮聲明為「被告應將坐落台北縣汐止市○○段
    北港口小段238-6 地號面積19平方公尺拆除地上違建物，返
    還該土地予原告，並自起訴狀繕本送達被告翌日起至還地清
    楚日止按年給付原告新台幣（下同）5,320 元計算之損害金
    」，減縮後訴訟標的價額經核應為34萬9,600 元（計算式：
    18400 ×19=349600）， 依前揭規定，自應由本院改用簡易
    程序繼續審理，先予敘明。
二、原告起訴主張：原告為坐落台北縣汐止市○○段北港口小段
    238-6 地號土地（下稱：系爭土地）所有權人，被告於73年
    間侵占系爭土地如附圖所示238-6 （甲）、（乙）部分面積
    合計19平方公尺，並在其上搭蓋違建物，為此依民法第767
    條規定，訴請被告拆除地上違建物，將土地返還原告，並依
    侵權行為法律關係，訴請被告應按申報地價年息5%計算每年
    給付5,320 元之損害金。
三、被告則以：被告於66年間重建坐落系爭土地，門牌號碼台北
    縣汐止市○○路○ 段54號房屋時，曾以1 萬3,500 元向原告
    方面購買占用之土地，惟未辦理土地所有權移轉登記，並非
    無權占有等情資為抗辯。
四、原告主張系爭土地為其所有，被告為坐落其上門牌號碼台北
    縣汐止市○○路○ 段54號房屋所有權人，前開建物占用系爭
    土地如附圖所示238-6 （甲）部分（面積9 平方公尺）、23
    8-6 （乙）部分（面積10平方公尺）等情，業據原告提出土
    地登記謄本為證，並經本院到場勘驗，囑託地政機關製有土
    地複丈成果圖附卷可稽，復為被告所不爭執，自堪認為真實
    。至被告雖以前揭情詞置辯，惟：
  (一)按原告以無權占有為原因，提起請求返還所有物之訴，被告
    就物屬原告所有而為被告占有之事實不爭執，而僅以被告非
    無權占有為抗辯者，被告應就其占有係有正當權源之事實證
    明之（最高法院85年台上字第1120號、91年台上字第2578號
    判決意旨參照）。本件被告抗辯兩造間就系爭占用土地存有
    買賣關係，為原告所否認，依前揭說明，自應由被告負舉證
    之責。
  (二)被告主張前揭有權占有之事實，唯一之舉證為證人王李敏，
    雖證人王李敏於本院訊問時證稱知道有拿錢跟原告買（土地
    ）之事，然亦自承並未親耳聽到原告有同意出售，亦未見及
    被告拿錢給原告之過程，均係65年間聽聞自綽號「殺狗仔」
    及一位地政人員所述（本院94年12月16日言詞辯論筆錄），
    是證人王李敏之證詞，顯係聽聞他人所述之傳聞證據，至綽
    號「殺狗仔」或某位地政人員如何知悉被告購地事宜，其等
    敘述可信度如何，是否為見聞其事之適格證人，因其等未到
    場作證而無從究明，況證人王李敏為被告兄嫂，證詞亦難謂
    無偏頗之虞，是被告僅以王李敏聽聞他人之證言為證據方法
    ，顯難認已就其買受系爭土地之事實盡舉證之責，自無從認
    定其抗辯有權占有之事實為真。
  (三)按所有人對於無權占有或侵奪其所有物者，得請求返還之。
    對於妨害其所有權者，得請求除去之，民法第767 條定有明
    文。本件原告所有門牌號碼台北縣汐止市○○路○ 段54號房
    屋占用原告所有系爭土地如附圖所示238-6 （甲）部分（面
    積9 平方公尺）、238-6 （乙）部分（面積10平方公尺）等
    事實堪以認定已如前述，被告復無法證明其合法占有權源，
    原告訴請拆除如附圖所示占用部分之建物，並將土地返還，
    自屬有據。
五、按因故意或過失，不法侵害他人之權利者，負損害賠償責任
    ，民法第184 條第1 項前段定有明文。次按損害賠償，除法
    律另有規定或契約另有訂定外，應以填補債權人所受損害及
    所失利益為限。依通常情形，或依已定之計劃、設備或其他
    特別情事，可得預期之利益，視為所失利益，亦為同法第
    216 條所明定。無權占用他人土地，係侵害他人所有權之行
    使，依通常情形，土地所有人因此受有相當於租金之損害，
    自得依民法第184 條第1 項前段規定，請求相當於租金之損
    害賠償。次按租用基地建築房屋，其租金以不超過土地申報
    總價額年息百分之十為限，土地法第105 條、第97條規定甚
    明。又所謂土地之總價額，土地法施行法第25條規定，依法
    定地價；而法定地價，依土地法第148 條規定，係為土地所
    有人依該法規定所申報之地價。本件系爭土地申報地價為每
    平方公尺5,600 元，有原告所提土地登記謄本在卷為憑。另
    經本院現場勘驗之結果，被占用之系爭土地坐落於台北縣汐
    止市○○路○ 段旁，鄰近有便利超商，便利超商旁另有客運
    站，汐萬路該路段車流量大，車輛往來頻繁，前方另有北二
    高高架路段通過，另據被告稱附近並無市場，需賴賣菜車進
    入供應，最近之小學為北港國小，距離約2 公里，先前時有
    淹水現象（本院94年11月15日勘驗筆錄），是綜合審酌土地
    之位置、工商業繁榮程度、被告利用基地之經濟價值及所受
    利益等因素，認原告主張前開土地租金損失以申報地價年息
    百分之五計算為相當，原告訴請被告給付自起訴狀繕本送達
    翌日起算每年5,320 元（計算式：5600×5%×19=5320）之
    損害金，自屬有據。
六、從而，原告本於上揭原因事實，依民法第767條規定，請求
    被告應將坐落系爭土地如附圖所示238-6 （甲）部分（面積
    9 平方公尺）、238-6 （乙）部分（面積10平方公尺）建物
    拆除，並將占用之土地返還原告。另依侵權行為法律關係，
    訴請被告自起訴狀繕本送達翌日即94年9 月22日起，至返還
    前項土地之日止，按年給付原告新台幣伍仟佰貳拾元，為
    有理由，應予准許。
七、本件係依民事訴訟法第1 項適用簡易程序所為被告敗訴之判
    決，應依民事訴訟法第389 條第1 項第3 款宣告假執行。
八、據上論結，原告之訴為有理由，依民事訴訟法第78條、第
    389 條第1 項第3款判決如主文。
中　　華　　民　　國　　94　　年　　12　　月　　30　　日
                  民事第二庭  法  官  王本源
以上正本證明與原本無異。
如對本判決上訴須於判決送達後20日內向本院提出上訴狀。
中    華    民    國    95    年     1    月     4    日
                              書記官  戴顯澄
